ACORDAO-COMPLETO-2435790

ACÓRDÃO 11932/2020 ATA 38/2020 - SEGUNDA CÂMARA

VISTOS, relatados e discutidos estes embargos de declaração opostos pelo Sr. Décio José Ventura contra o Acórdão 8012/2020-TCU-Segunda Câmara, prolatado em recurso de reconsideração interposto contra a decisão originária (Acórdão 2576/2018-TCU-Plenário) , que, ao apreciar Tomada de Contas Especial, entre outras medidas, julgou irregulares as suas contas, condenou-o em débito solidário e lhe aplicou multa individual;
	ACORDAM os ministros do Tribunal de Contas da União, reunidos em sessão da 2ª Câmara, com fundamento nas razões expostas pelo relator e nos arts. 32, inciso II, e 34 da Lei 8.443/1992 c/c o art. 287 do Regimento Interno, em:
	9.1. conhecer dos presentes embargos de declaração e, no mérito, rejeitá-los, ante a ausência de obscuridade e omissão no acórdão embargado; e
	9.2. dar ciência deste acórdão ao embargante.

Embargos de declaração opostos pelo Sr. Décio José Ventura contra o Acórdão 8.012/2020-TCU-2ª Câmara, prolatado em recurso de reconsideração interposto contra a decisão originária (Acórdão 2.576/2018-TCU-Plenário), que, ao apreciar Tomada de Contas Especial, entre outras medidas, julgou irregulares as suas contas, condenou-o em débito solidário e lhe aplicou multa individual.

Segunda Câmara

Entidades/órgãos do Governo do Estado do Paraná.

3. Interessados/Responsáveis/Recorrentes:
3.1. Interessado: Ministério da Integração Nacional (extinto); atual Ministério do Desenvolvimento Regional (MDR).
3.2. Responsáveis: Agência de Desenvolvimento dos Municípios da Mesorregião Vale do Ribeira/Guaraqueçaba (Agência MVRG) (04.632.000/0001-65); Décio José Ventura (XXX.163.808-XX); José Carlos Pinheiro Becker (XXX.265.389-XX).
3.3. Recorrente: Décio José Ventura (XXX.163.808-XX).

13.1. Ministros presentes: Ana Arraes (Presidente), Augusto Nardes (Relator), Aroldo Cedraz e Raimundo Carreiro.
13.2. Ministros-Substitutos presentes: Marcos Bemquerer Costa e André Luís de Carvalho.

AUGUSTO NARDES

Ministro João Augusto Ribeiro Nardes.

Cuidam os autos, originariamente, de Tomada de Contas Especial (TCE) instaurada pelo Ministério da Integração Nacional contra a Agência de Desenvolvimento dos Municípios da Mesorregião Vale do Ribeira/Guaraqueçaba (AMVRG/PR) , seu diretor-presidente, Sr. Décio José Ventura, e seu diretor-superintendente, Sr. José Carlos Pinheiro Becker, em razão da não comprovação da boa e regular aplicação de recursos federais, ante a omissão no dever de prestar contas do Acordo de Cooperação Técnica 20/97-MI/AMVRG-PR (Organização das Nações Unidas para a Agricultura e Alimentação - FAO/UFT/BRA/040-BRA-TF 035.939/PL - Projeto Produzir) , cujo objeto era realizar eventos de capacitação em campo na atividade de bovinocultura leiteira (queijos e iogurtes) , no município de Manoel Ribas-PR.
2.	Por meio do Acórdão 3307/2019-TCU-Segunda Câmara, de relatoria do Ministro Aroldo Cedraz, este Tribunal julgou irregulares as contas dos responsáveis, condenou-os a pagamento de débito e lhes aplicou multas individuais.
3.	Inconformado com os termos da decisão proferida, o Sr. Décio José Ventura interpôs recurso de reconsideração, que foi julgado por meio do Acórdão 8012/2020-TCU-Segunda Câmara, sob minha relatoria, o qual conheceu daquele recurso e, no mérito, negou-lhe provimento.
4.	Não satisfeito, o Sr. Décio José Ventura interpôs embargos de declaração (peça 169) , apontando a existência de obscuridade e omissão, pelos seguintes motivos (destaques originais) :
"1) Interposto o presente Recurso de Reconsideração em face da decisão exarada nos autos do Pedido de Tomada de Contas Especial - acórdão de nº 3.307/2019 de fls.884/899 - Peças 90/92 - foi o mesmo conhecido e quanto ao mérito improvido, conforme acórdão mencionado. 
2) No entanto, considerando que o embargante abordou diversas matérias pontuais em suas razões recursais e o desfecho final não aclarou de forma suficientemente elucidativa os fundamentos impugnados deste recurso, restou não abrangente como fora o recurso sub examine que atacou a decisão da Tomada de Contas Especial. 
3) O ponto nevrálgico e objeto deste aclaratórios, refere-se ao item ilegitimidade passiva embargante, abordada no item 5 do v. acórdão. Dentre outras considerações reproduzidas do acórdão primeiro - Tomada de Contas Especial -, a análise em seus tópicos insiste em afirmar que o embargante é parte legítima para ser condenado à devolução pretendida, tendo, portanto, responsabilidade passiva sim. 
4) Anote-se que a decisão se baseou especificamente, dentre outras ponderações antigas, que o embargante permaneceu vinculado à Agência como diretor-presidente no período de 28/11/2003 a 09/02/2015, conforme dados obtidos junto à Receita Federal. Venia concessa, uma observação imprestável sob o enfoque jurídico, digna de ponderáveis irresignações que não caberiam neste recurso. 
5) Ora, o fato de permanecer seu nome vinculado à SRF não prova e muito menos credencia-o a ser condenado pelo pagamento de uma dívida em que não deu causa e foi por ela responsável. Já havia se desligado da Agência em 27/05/2005, por documento hábil e plenamente válido  (não invalidado neste acórdão) . Ora, foram encartados a estes autos documentos também não invalidados pelos eminentes julgadores, de cargos públicos ocupados pelo embargante após a data e sua renúncia da Agência; cargos estes, que não guardaram qualquer relação com a agência. O fato de se permanecer vinculado apenas com o seu nome junto à Agência que se desintegrou no tempo, não pode, em hipótese alguma, compeli-lo a pagar por algo que não era mais de sua competência. Ao apresentar a Carta de Renúncia caberia à Agência retirar seu nome junto à Receita Federal e não a ele. É certo que o embargante não praticou atos de gestão à frente da Agência, e o TCU e seus órgão técnicos também não se desincumbiram deste ônus. Neste sentido: 'TOMADA DE CONTAS ESPECIAL. CONVÊNIO. SERVIÇOS DE CAPACITAÇÃO DE GESTORES E TÉCNICOS. IRREGULARIDADES CONCERNENTES À EXECUÇÃO FINANCEIRA. CITAÇÃO. REVELIA. EXISTÊNCIA DE ELEMENTOS QUE AFASTAM AS IRREGULARIDADES DAS DESPESAS. GESTOR ASSUMIU DIREÇÃO DA ENTIDADE POSTERIORMENTE AOS ATOS INICIALMENTE IMPUGNADOS. CONTAS REGULARES COM RESSALVA E ESCLUSÃO DA RESPONSABILIDADE DE EX-PRESIDENTE. CIÊNCIA. ARQUIVAMENTO.' (TC-Processo 026.647/2016-8, 2ª Câmara, Rel. Ministro José Múcio Monteiro, j. em 24/07/2018) 
6) Um ponto específico que a Corte não demonstrou neste e nem em outros julgamentos já concretizados sob este argumento da vinculação à Receita Federal, onde está no Regimento Interno e Normas do TCU ou da própria SRF, que à vinculação de direito vincula à desvinculação de fato já comprovada? Faltou o fundamento e embasamento legal desta decisão, que é de total relevância à sua aplicabilidade in casu. 
7) Não obstante, esta douta Câmara insiste em tentar invalidar um documento legítimo, válido e eficaz, por mera subjetividade e sem produzir qualquer prova contrária a esta validade. Com todas as venias cabíveis, a Corte, até aqui, ignorou decisão anterior pela equipe técnica reconhecendo a ilegitimidade passiva do embargante, para atribuir que o documento de renúncia teria sido confeccionado com data retroativa e sem qualquer eficácia. Um entendimento dissociado de qualquer elemento de prova produzida até aqui. 
8) O mesmo se diga da desconsideração do Boletim de Ocorrência lavrado pelo embargante em 22/07/2020, quando realmente teve ciência de que sua assinatura fora falsificada - fls. 966/967 - Peça 114 -, e documentos de fls. 968 e 969/972, que comprovam que o embargante a partir de abril do ano 2006 assumiu o cargo de Subprefeito da região de São Miguel Paulista na cidade de São Paulo/SP e, jamais poderia estar vinculado à Agência como se insiste neste feito. 
9) Se não bastasse, no ano de 2009 se elegeu novamente prefeito do município de Ilha Comprida, reelegendo-se em 2012 com mandato findado em 31/12/2016. Como poderia estar vinculado e responder pela Agência neste período? 
10) Doravante, outro ponto a aclarar é sobre a má-fé ou boa-fé do embargante, como não esclareceu o acórdão vergastado (itens 7.3, 7.4 e seguintes) . O acórdão é inconclusivo neste ponto, uma vez que ora afirma que o embargante não agiu com má-fé, ora que não provou sua boa-fé; ou ainda, que no mínimo teria agido com culpa. Pois bem. A um julgamento que julga e condena um ex-gestor ao pagamento milionário de quase meio milhão de reais não se permite, em hipótese alguma, e venias pertinentes, não pontuar conclusivamente que o embargante agiu com má-fé ou boa-fé ou ainda que sua conduta não sendo dolosa teria efetivamente culposa por tais e tais motivos fundamentais. 
11) Ou se age com má-fé ou então se está de boa-fé. Ou agiu com dolo ou agiu com culpa. Não dá para estacionar no meio termo e ali permanecer. Ora, os itens são contraditórios e inconsistentes em seus fundamentos. Necessário, portanto, um esclarecimento pontual quanto a este ponto específico do acórdão em desate. 
12) Deixou também o acórdão de se pronunciar sobre a ausência de práticas de atos de gestão e administrativa, financeira e contábil pelo embargante de forma concreta, como bem abordado por ele em suas razões recursais. Passível de fundamentação no referido acórdão, devendo-se suprir esta omissão, uma vez que pelo simples fato de nunca ter praticado um ato qualquer de gestão financeira, contábil ou mesmo administrativa após a data de seu desligamento por carta de renúncia, isso implicaria incidentalmente na prática de boa-fé e, por corolário, na ausência total de sua culpa. 
13) Doutra banda, quando o embargante afirma e lavra um Boletim de Ocorrência da prática de um crime é porque está recepcionando pra si as responsabilidades de uma certa condenação no crime de denunciação caluniosa futura, apurando-se ser a assinatura de sua lavra. Por outro lado, se lavrou o B.O 14 anos após é porque antes desconhecia da prática do crime por um terceiro a ser identificado no Inquérito Policial já instaurado. O Corpo Técnico desta Corte foi omissa, venia concessa, ou no mínimo leviana, em não considerar a validade e extensão deste documento que irá provar a autenticidade e veracidade das informações até aqui prestadas pelo embargante. Insiste-se em rebater que a Corte deveria sim efetuar diligências. Afinal este é o seu papel, haja vista ser a titular da Ação proposta. O ônus da prova, por todos os seus meios, é sua e apenas sua e não do embargante como sustenta em suas decisões. 
13) Por fim, que seja informado nesta decisão, o porquê um vínculo formal junto à Receita Federal do Brasil poderia condená-lo a esta devolução e multa civil se neste interstício temporal exerceu os cargos de SUBPREFEITO DA CIDADE DE SÃO MIGUEL PAULISTA/SP em 2005 a 2006 e depois, entre 2009 a 2016, foi PREFEITO DO MUNICÍPIO DE ILHA COMPRIDA/SP POR DOIS MANDATOS? 
Pelo exposto, requer a Vossas Excelências seja o presente EMBARGOS conhecido e quanto ao seu mérito julgado PROCEDENTES para reconhecer e sanar, data máxima venia, as omissões apontadas, bem como para ACLARAR os pontos obscuros na r. decisão colegiada, alhures suscitadas pelo embargante."
É o relatório.

8.1. Cirineu Silas Bitencourt (160.365/OAB-SP), representando Décio José Ventura.  
8.2. Robson Ochiai Padilha (34642/OAB-PR) e outros, representando Mauricio Machado Dias.

Não atuou.

TOMADA DE CONTAS ESPECIAL. OMISSÃO NO DEVER DE PRESTAR CONTAS. NÃO COMPROVAÇÃO DA BOA E REGULAR APLICAÇÃO DOS RECURSOS. CONTAS JULGADAS IRREGULARES. DÉBITO. MULTA. RECURSO DE RECONSIDERAÇÃO. CONHECIMENTO. NEGATIVA DE PROVIMENTO. EMBARGOS DE DECLARAÇÃO. CONHECIMENTO. AUSÊNCIA DE OBSCURIDADE OU OMISSÃO NA DECISÃO EMBARGADA. REJEIÇÃO.

TOMADA DE CONTAS ESPECIAL (TCE)

não atuou.

Examino os embargos de declaração opostos pelo Sr. Décio José Ventura contra o Acórdão 8012/2020-TCU-Segunda Câmara, prolatado em recurso de reconsideração interposto contra a decisão originária (Acórdão 2576/2018-TCU-Plenário) , que, ao apreciar Tomada de Contas Especial (TCE) , entre outras medidas, julgou irregulares as suas contas, condenou-o em débito solidário e lhe aplicou multa individual. 
2.	De início, entendo que os presentes embargos devem ser conhecidos, por preencherem os requisitos de admissibilidade aplicáveis à espécie, notadamente os insculpidos no art. 34, §1º, da Lei Orgânica, c/c o art. 287, § 1º, do Regimento Interno do TCU.
3.	No que respeita ao caráter pedagógico que deve ser conferido às deliberações deste Tribunal de Contas, registro que os embargos de declaração são, em regra, recurso integrativo, objetivando extirpar da decisão embargada eventual obscuridade, contradição e omissão. Vicente Greco Filho assim define esses vícios da deliberação (in Direito Processual Civil Brasileiro 11ª edição, 2º Volume, Editora Saraiva, p. 259/260) :
" (...) obscuridade: defeito consistente na difícil compreensão do texto da sentença e pode decorrer de simples defeito redacional ou mesmo de má formulação de conceitos, havendo obscuridade quando a sentença está incompreensível no comando que impõe e na manifestação de conhecimento e vontade do juiz.
contradição: afirmação conflitante, quer na fundamentação, quer entre a fundamentação e a conclusão, sendo que, nesses casos, a correção da sentença, em princípio, não levaria a uma verdadeira modificação da sentença, mas apenas a um esclarecimento de seu conteúdo.
omissão: caso em que a sentença é complementar, passando a resolver questão não solucionada, ganhando substância, portanto, sendo que as questões que devem ser resolvidas pelo juiz são todas as relevantes postas pelas partes para a solução do litígio, bem como as questões de ordem pública que o juiz deve resolver de ofício, como, por exemplo, a coisa julgada."
4.	O entendimento doutrinário e jurisprudencial sobre a matéria é o de que tais espécies de falhas são aquelas decorrentes do próprio julgado e que prejudicam a sua perfeita compreensão, e não aquelas que bem entenda o embargante, muito menos como meio transverso visando impugnar os fundamentos da decisão atacada. (cf. STJ, Edcl Resp 351490, DJ 23/9/2002) .
5.	Essa compreensão é também do egrégio Supremo Tribunal Federal (STF) , consoante se extrai do seguinte julgado daquela Corte Maior:
"EMENTA: EMBARGOS DE DECLARAÇÃO NO RECURSO ORDINÁRIO EM HABEAS CORPUS. PENAL E PROCESSUAL PENAL. INEXISTÊNCIA DE OBSCURIDADE, CONTRADIÇÃO OU OMISSÃO. AUSÊNCIA DE VÍCIO APTO A ENSEJAR QUALQUER DAS HIPÓTESES DE CABIMENTO DOS EMBARGOS DE DECLARAÇÃO. PRETENSÃO DE REDISCUTIR MATÉRIA JÁ DECIDIDA. EFEITOS INFRINGENTES. IMPOSSIBILIDADE. EMBARGOS DECLARATÓRIOS DESPROVIDOS. 
1. Os embargos de declaração são cabíveis quando houver, na sentença ou no acórdão, obscuridade, contradição ou omissão. Inexistentes quaisquer desses vícios, não se pode falar em cabimento do recurso de embargos de declaração. 
2. A pretensão de rediscutir a matéria de fundo constante da impetração é inviável na via estreita dos embargos declaratórios, máxime quando inexiste nulidade processual a ser sanada. 
3. In casu, verifica-se que a pretensão do embargante é o rejulgamento da impetração, inviável na via estreita dos embargos declaratórios. 
4. Embargos declaratórios desprovidos."
 (Emb. Decl. no Recurso Ordinário em Habeas Corpus 121.103 Distrito Federal. Rel.: Min. LUIZ FUX. Julg. 31/5/2016) 
6.	Registro, também, que na esteira da jurisprudência desta Corte de Contas, resta assente que não há omissão apta ao acolhimento de embargos de declaração quando a matéria é enfrentada na instrução da unidade técnica que consta do relatório e integra as razões de decidir da deliberação embargada, bem assim, na hipótese de haver aspectos divergentes entre o encaminhamento por ela proposto e o que foi compreendido pelo julgador, quando tais questões são objeto de considerações específicas. Nessa linha, por exemplo, os Acórdãos 463/2007, 1.861/2009, 3.111/2014, 302/2015, 2.309/2015, e 294/2016, do Plenário; 1.576/2007, 663/2008, 5.589/2009, 3.339/2013, e 131/2015, estes da 1ª Câmara; e 268/2007, 133/2008 e 8.345/2016, da 2ª Câmara.
7.	Feitas essas breves considerações, verifico, no mérito, que os embargos devem ser rejeitados, pelos motivos que passo a expor. 
8.	Em apertada síntese, o embargante alega obscuridade e omissão em relação aos seguintes pontos:
8.1.	Ilegitimidade passiva para figurar como responsável; e
8.2.	Ausência de demonstração de má-fé.
9.	Em relação à primeira alegação, da ilegitimidade passiva, o assunto foi devidamente abordado em meu voto que fundamentou a deliberação embargada, conforme segue:
"7. O cerne dos argumentos apresentados diz respeito à alegação do recorrente de que não possui legitimidade para figurar no polo passivo destes autos, haja vista que teria solicitado seu desligamento do cargo de diretor-presidente da AMVRG/PR em 25/7/2005, ou seja, antes do prazo previsto da prestação de contas (10/12/2007) .
8.	Para reforçar sua alegação, apresentou cópia do Boletim de Ocorrência n.º 1132/2019, registrado na Polícia Civil do Estado de São Paulo, em 22/7/2019, em que consta o seguinte (peça 114) :
Esclarece a vítima que no período de 2003 a 2005 presidiu o Conselho Deliberativo da Agência de Desenvolvimento dos Municípios da Mesorregião Vale do Ribeira/Guaraqueçaba - Agência MVRG, sendo que o desligamento se deu na data de 25/07/2005. Que há um processo de tomada de contas especial perante o TCU no qual foi apresentado um documento 'ATA de reunião de diretoria realizada em 16 de janeiro de 2006' na qual constaria a presença e assinatura do declarante. Que o documento não possui reconhecimento de autenticidade e nem o declarante reconhece a assinatura exarada no referido documento como sendo de sua autoria.
9.	Concordo com as conclusões da Serur, de que as alegações não merecem prosperar. A mencionada solicitação de desligamento já havia sido apresentada pelo recorrente na fase instrutiva desta TCE (peça 28, p. 3-4) e devidamente analisada e rejeitada pelo Relator a quo, conforme excerto do Voto que colaciono a seguir:
55. Segundo sua defesa, permaneceu na entidade até 27/7/2005, data da carta de renúncia que teria sido enviada ao Sr. José Carlos Pinheiro Becker (peça 58, p. 4-5) . O documento não pode ser aceito como prova sem que sejam apresentadas outras evidências, pois pode ter sido redigido em qualquer data, não consta em ata de assembleia e não há testemunhas. 
10. A Serur realizou consulta à base de dados da Receita Federal e constatou que o recorrente figurou como presidente da entidade no período de 28/11/2003 a 9/2/2015, sendo estas as informações oficiais que devem ser consideradas. Tal fato é prova inequívoca de que a suposta solicitação de desligamento, ainda que fosse verídica (o que não se pode inferir) , não gerou qualquer efeito jurídico.
11. Melhor sorte não socorre o recorrente quanto ao Boletim de Ocorrência Policial apresentado, pois se trata de declaração própria do recorrente, realizada somente 14 anos depois dos fatos a que se refere e coincidentemente depois da prolação do decisum recorrido. 
12. Como bem destacou a unidade instrutora, corroborando com julgados do STJ, o boletim de ocorrência é um documento público que faz prova da existência das declarações ali prestadas, mas não se pode afirmar que tais declarações sejam verídicas. Nesse sentido, consignou que tal boletim veio desacompanhado de qualquer outro documento capaz de corroborar seu teor, não sendo apresentada, por exemplo, a portaria de desligamento do responsável nem a de nomeação de seu sucessor."
10.	Agora, em sede de embargos, o responsável alega haver obscuridade, em função de não estar explícito, no Regimento Interno desta Corte de Contas ou mesmo em normativos da Secretaria da Receita Federal (SRF) , que o fato de ele figurar como dirigente da entidade na base de dados da Receita Federal faria com que ele respondesse por débitos em tomadas de contas especial.
11.	Tal alegação não merece prosperar. Primeiro porque não é matéria para figurar no Regimento Interno deste Tribunal, uma vez que seu objetivo é regulamentar o funcionamento desta Corte de Contas, e não disciplinar sobre documentos específicos de cada processo. Segundo que, ao julgador, é lícito formar seu livre convencimento com base nos indícios constantes nos autos. No presente caso, se a base de dados oficial da Receita Federal indica ser ele o dirigente responsável pela entidade à época das irregularidades, competiria ao este demonstrar a correta aplicação dos recursos a ele transferidos. Transcrevo, nesse sentido, o teor da Súmula TCU 286 (sublinhei) :
"A pessoa jurídica de direito privado destinatária de transferências voluntárias de recursos federais feitas com vistas à consecução de uma finalidade pública responde solidariamente com seus administradores pelos danos causados ao erário na aplicação desses recursos."
12.	Na sequência, o embargante reafirma que havia encaminhado à entidade, em 27/5/2005, sua solicitação de desligamento e que o TCU teria mencionado, porém desconsiderado tal fato sem produzir prova em contrário, o que representaria obscuridade e omissão. Ainda de acordo com o responsável, ele teria assumido os cargos de titular da subprefeitura de São Miguel Paulista, bairro da cidade de São Paulo, em 2005 a 2006, e Prefeito do Município de Ilha Comprida/SP por dois mandatos, entre 2009 a 2016. Além disso, ele alega que "Ao apresentar a Carta de Renúncia caberia à Agência retirar seu nome junto à Receita Federal e não a ele." (peça 169, p. 3) .
13.	Novamente não merecem acolhimento tais alegações. De acordo com a jurisprudência uníssona deste Tribunal, o responsável por comprovar a boa e regular aplicação dos recursos públicos federais a ele transferidos é do próprio gestor que o geriu, não cabendo ao TCU a produção de provas para demonstrar a má utilização desses, senão vejamos:
Não cabe ao TCU produzir provas, organizar informações, realizar perícias ou adotar qualquer medida tendente a revelar o nexo de causalidade entre recursos transferidos e despesas efetuadas, pois compete ao gestor comprovar a boa e regular aplicação dos recursos públicos federais. (Excerto extraído em pesquisa na jurisprudência selecionada do TCU; Acórdãos 3.623/2015; 3.343/2019; 6.214/2016, todos da Primeira Câmara, dentre outros) .
14.	Em relação aos cargos que o responsável alega ter ocupado, desconsidera-se o cargo de Prefeito da cidade de Ilha Comprida/SP, pois sua gestão se deu após 2009, conquanto as irregularidades tratadas nestes autos versam sobre o período de vigência do ajuste (13/12/2006 a 10/10/2007 com previsão para a apresentação da prestação de contas até 60 dias após o seu término, ou seja, em 10/12/2007) . 
15.	Para o cargo de titular de subprefeitura na cidade de São Paulo, a despeito de não apresentar as respectivas publicações de nomeação e exoneração, trata-se de cargo de livre nomeação para dirigente de secretaria, não se vislumbrando qualquer impedimento à acumulação com o cargo de dirigente da agência. Ao contrário disso, o que se tem é que na base oficial da SRF o responsável permanecia naquele período como dirigente da entidade. No mais, como bem anotei no voto que conduziu a decisão ora embargada, o responsável sequer apresentou a publicação de quaisquer atos oficiais da agência que indicassem seu desligamento à época. 
16.	Inexiste, portanto, qualquer obscuridade ou omissão em relação a este ponto para ser saneada no acórdão proferido.
17.	Por último, no tocante à ausência de demonstração de má-fé, friso que a jurisprudência do TCU é unânime no sentido de que a responsabilidade dos jurisdicionados perante este Tribunal é de natureza subjetiva, caracterizada mediante a presença de simples culpa stricto sensu, sendo desnecessária a caracterização de conduta dolosa ou má-fé do gestor para que este seja responsabilizado (Acórdãos 635/2017 e 3.441/2012, ambos do Plenário, entre outros) .
18.	Assim sendo, verifico que não prosperam as alegações acerca de obscuridade e omissão no decisum embargado.
	Ante o exposto, VOTO por que este Colegiado adote a minuta de acórdão que ora submeto à apreciação.
TCU, Sala das Sessões Ministro Luciano Brandão Alves de Souza, em 27 de outubro de 2020.
Ministro JOÃO AUGUSTO RIBEIRO NARDES 
Relator